【裁判字號】    97,重訴,68
【裁判日期】    980325
【裁判案由】    返還不當得利
【裁判全文】
臺灣臺中地方法院民事判決              97年度重訴字第68號
原      告  子○○
                        樓之1.
訴訟代理人  龔正文律師
複代理人    陳宏盈律師
            癸○○
                        樓之1.
被      告  戊○○
訴訟代理人  劉佳田律師
被      告  甲○○
                        號之1.
            丙○
            庚○○
            己○○
            辛○
            壬○○
                        1號
上列當事人間請求返還不當得利等事件，經於民國98年2月25日
言詞辯論終結，本院判決如下：
    主    文
被告戊○○應給付原告新臺幣11,843,000元，及自民國97年11月
8日起至清償日止，按週年利率百分之5計算之利息。
原告其餘之訴駁回。
訴訟費用由被告戊○○負擔。
本判決第一項於原告以新臺幣4,000,000元為被告戊○○預供擔
保後，得假執行；另被告戊○○如以新臺幣11,843,000元為原告
供擔保後，得免為假執行。
原告其餘假執行之聲請駁回。
    事實及理由
壹、原告方面：
  一、聲明：被告應連帶給付原告新臺幣（下同）11,843,000元
      ，及自民國97年11月8日（即起訴狀繕本送達被告之最後
      翌日）起至清償日止，按週年利率百分之5計算之利息。
      並願供擔保，請准宣告假執行。
  二、陳述：
      （一）原告子○○與訴外人劉猶謝及證人乙○○共同合資
            於民國86年7月8日，經由被告戊○○之介紹而購買
            訴外人丁○○所有坐落台中縣沙鹿鎮○○○段○路
            厝小段第1079地號（應有部分44分之82）、第1080
            地號、第1137地號（應有部分400分之112）及第11
            65地號等四筆土地，面積合計約為900坪，約定單
            價每坪2萬2千元，總價為1,980萬元。訴外人丁○○因對被告戊○○負有債務，乃將系爭土地之買賣
            事宜交由被告戊○○處理。
      （二）原告子○○嗣於86年5月5日匯款400萬元、86年6月
            2日匯款300萬元予訴外人丁○○，供為上開土地之
            部分買賣價金支付。系爭第1079地號（應有部分44
            分之82）、第1137地號（應有部分400分之112 ）
            及第1165地號等三筆土地乃於86年8月14日移轉登
            記於原告子○○名下，另筆第1080地號土地亦於86
            年8月26日移轉登記予原告子○○名下。原告子○○與證人乙○○、訴外人劉猷謝因欲以系爭四筆土
            地持向銀行申辦貸款，乃交由證人乙○○處理，被
            告戊○○遂稱可委由被告甲○○辦理貸款事宜，證
            人乙○○乃依被告戊○○之要求而於86年9月25 日
            將系爭四筆土地之所有權狀原本交付被告甲○○。
      （三）系爭四筆土地之買賣價金原為1980萬元，原告與訴
            外人劉猶謝、證人乙○○已為價金給付之過程為：
            (1)、訴外人劉猶謝於86年6月27日匯款被告戊○○
                300萬元，86年7月21日匯款被告戊○○所指定
                之地主訴外人丁○○130萬元。
            (2)、原告子○○於86年5月5日、86年6月2日分匯款
                訴外人丁○○400萬元、300萬元。
            (3)、訴外人劉猶謝另簽發下列支票支付：
                、票號0000000號、金額300萬元、發票日86
                、票號0000000號、金額260萬元、發票日86
                、票號0000000號、金額290萬元、發票日86
            合計1980萬元。
      （四）訴外人劉猶謝嗣因現金週轉不靈，乃會同證人乙○○與被告戊○○協商，並將上開票號0000000 號
            發票日86年10月15日金額260萬元支票取回，並言
            明：「支付多少價金買多少土地，4筆土地過戶後
            ，多出之坪數，辦理分割，再返還予出賣人。」準
            此，乃係改以1720萬元購買782坪土地，多出之118
            坪（原買賣契約所約定之4筆土地合計約900坪）則
            約定俟將來辦理土地分割時，再分割移轉回出賣人
            丁○○所有。
      （五）詎被告戊○○與被告甲○○竟未經原告同意，而將
            系爭四筆土地中之第1079地號（應有部分44分之82
            ）、第1080地號、第1137地號（應有部分400分之
            112）等三筆土地，移轉登記於被告戊○○所指定
            訴外人溫志文（嗣於94年9月28日死亡）名下。原
            告子○○嗣經向台中縣清水地政事務所請領土地登
            記謄本時，始發現被告戊○○與被告甲○○竟於86
            年11月間偽造原告子○○名義之土地增值稅申報書
            、農業用地移轉免徵土地增值稅切結書、上開三筆
            土地之土地登記申請書、土地及建築改良物買賣所
            有權移轉契約書等文書，並蓋用原告子○○之印鑑
            章於各該偽造之原告子○○名義文書上，更利用不
            知情之員工林麗雯於上開切結書之立切結書欄中代
            簽原告子○○之簽名後，被告甲○○即先於86年11
            月10日持偽造之文書向臺中縣稅捐稽徵處沙鹿分處
            提出申請以取得免稅證明書；繼於86年11月17日又
            利用被告甲○○所屬代書事務所之不知情員工程志
            賓持偽造之原告子○○名義之土地登記申請書、土
            地及建築改良物買賣所有權移轉契約書及上開三筆
            土地所有權狀、免稅證明書與原告子○○之印鑑證
            明等相關文件，向臺中縣清水地政事務所提出土地
            所有權移轉登記申請，致臺中縣清水地政事務所於
            86年11月20日登載系爭第1079地號（應有部分44分
            之82）、第1080地號、第1137地號（應有部分400
            分之112）等三筆土地之所有權，以「買賣」為原
            因而由原告子○○名義移轉登記為溫志文所有之不
            實事項於土地登記簿上。訴外人溫志文生前再於87
            年7月1日以「贈與」為原因再行移轉登記為被告丙○所有；原告子○○嗣於87年11月6日經向台中縣
            清水地政事務所申請土地登記謄本後，始發現上情
            。
      （六）原告乃訴請偵辦，臺灣臺中地方法院檢察署檢察官
            遂將被告戊○○及甲○○提起公訴，並經臺灣高等
            法院臺中分院以95年度上訴字第1706號刑事判決被
            告戊○○及被告甲○○偽造文書有罪，並各處有期
            徒刑壹年，均減刑為有期徒陸月。證據：臺灣臺中
            地方法院檢察署檢察官起訴書、臺灣高等法院臺中
            分院刑事判決書。
      （七）系爭第1079地號（應有部分44分之82）、第1080地
            號、第1137地號（應有部分400分之112）等三筆土
            地前於86年11月20日移轉登記在溫志文名下，又於
            87年7月1日贈與被告丙○後，被告戊○○更再於87
            年7月31日將系爭三筆土地以1,350萬元之對價出售
            予訴外人莊周金蘭，並已移轉登記於訴外人莊周金
            蘭名下，更曾於86年12月27日即以訴外人莊周金蘭
            為債務人溫志文為義務人而向台中縣沙鹿鎮農會借
            款並設定1,140萬元之抵押權予台中縣沙鹿鎮農會
            。被告甲○○從事代書行業，依其專業，深知辦理
            不動產過戶，應得權利人本人親自委任，或所授權
            之第三人之委任，始能代辦。原告子○○既未親自
            委任被告甲○○，亦未出具授權書或委託書予證人
            乙○○而委任被告甲○○代辦系爭三筆土地之過戶
            事宜，是被告戊○○、甲○○、丙○及已故之溫志
            文等四人所為上述系爭三筆土地之輾轉過戶行為，
            自係共同侵害原告子○○對系爭三筆土地之所有權
            ，而應對原告子○○負共同侵權行為之損害賠償責
            任。又被告戊○○、甲○○、丙○及已故之溫志文
            等四人亦係無法律上原因而獲得原告所支付之上開
            四筆土地之價值利益11,843,000元﹝計算式：總價
            款1,720萬元扣除未遭移轉之第1165地號土地價金5
            ,357,000 元（面積243.5坪每坪單價2萬2千元）後
            之利益﹞；另被告丙○無法律上原因而取得系爭三
            筆土地之所有權，無論其為善意或惡意，亦屬不當
            得利並致原告子○○之權利損害，其亦應返還所受
            利益予原告子○○。雖被告等人之上開共同侵權行
            為損害賠償請求權之時效業已完成，惟仍應依關於
            不當得利之規定，負連帶返還所受利益於原告子○○之義務。證據：土地登記第二類謄本
      （八）因訴外人溫志文業已死亡，其法定繼承人為其配偶
            丙○、長子壬○○、次子庚○○、長女己○○、次
            女辛○等5人，原告爰追加上開繼承人為共同被告
            等語。
貳、被告丙○、庚○○、己○○、辛○、壬○○均未於言詞辯論
    期日到場，僅被告丙○、壬○○提出書狀為聲明、陳述如下
    ：
  一、聲明：原告之訴及假執行之聲請均駁回，如受不利判決，
      願供擔保，請准宣告免為假執行。
  二、陳述：
      （一）已故之溫志文係被告丙○之配偶，據溫志文生前告
            知：因溫志文具有自耕農身分，為申辦借款，證人
            乙○○及被告戊○○二人乃親自找溫志文就系爭三
            筆土地辦理「借名登記」，溫志文並未收取任何代
            價，與系爭三筆土地也無任何關係，溫志文自無侵
            權行為，亦無不當得利。另被告丙○對本件事情，
            並不清楚。
      （二）溫志文生前曾告知：系爭訴外人丁○○與證人乙○○間之土地買賣，原登記在證人乙○○所指定之原
            告子○○名下，嗣因所簽發之價金支票無法兌現，
            雙方乃約定先借用溫志文名義而為登記，溫志文嗣
            因病情加惡，曾多次要求訴外人丁○○將土地過戶
            回去，又因依證人乙○○所留地址連絡卻找不到人
            ，權宜之計，訴外人丁○○乃另指定訴外人莊周金
            蘭為登記人，據聞系爭三筆土地尚未處分，權利仍
            屬訴外人丁○○所有，據訴外人丁○○表示曾多次
            請證人乙○○、訴外人劉猶謝及原告等三位合夥人
            付清尾款以便登記回去。
、被告戊○○方面：
  一、聲明：原告之訴及假執行之聲請均駁回，如受不利判決，
      願供擔保，請准宣告免為假執行。
  二、陳述：
      （一）系爭土地之出賣人為訴外人丁○○，本件屬契約履
            行問題，原告應向出賣人即訴外人丁○○為主張。
            另訴外人丁○○前於刑事偵查中曾提出伊與證人乙○○所委任之代理人即訴外人吳進成就本件購地糾
            紛於92年8月11日所簽訂之協議書影本，內載：「
            茲因乙○○于民國八十六年五月間向丁○○購買土
            地坐落沙鹿鎮○○段○路厝小段共四筆土地持分面
            積九○○坪（地號為一一六五、一一三七、一○七
            九、一○八○等四筆）每坪新台幣貳萬貳仟元，總
            價新台幣壹仟玖佰捌拾萬元正，茲因乙○○部分價
            款未支付，故全權委任吳進成與丁○○再協商展延
            付款其條件如下：一、乙○○支付丁○○價款前分
            別委託子○○及劉猶謝等人匯款，並借用劉猶謝四
            張支票支付，共一九八○萬元正，四張支票兌現二
            張，另二張未兌現（共五五○萬元正）由甲方（指
            乙○○）取回，約定保留地號一一六五，原地不動
            ，餘三筆土地地號一一三七、一○七九、一○八○
            土地暫歸還丁○○，並以溫志文名義登記。二、九
            十二年八月九日甲方委任人吳進成前來協商，表示
            絕對有誠意解決糾紛，願付清尾款，尾款於九十三
            年元月三十一日前一定付清，付清再由溫志文將該
            面積之土地過戶予乙○○所指定之人，否則本件買
            賣甲方已付價金抵一一六五號土地，此外不得再向
            乙方（指丁○○）要求一一三七、一○七九、一○
            八○號三筆土地之任何權利，或要求再返還任何價
            金。」，證人乙○○於鈞院審理中亦證述確有出具
            委任書而委由訴外人吳進成與訴外人丁○○進行協
            調，自足為被告有利之認定。
      （二）系爭土地買賣，證人乙○○證稱：「我投資380萬
            ，賴出資500萬，劉投資1000多萬」，參酌原告起
            訴狀所表明「原告與訴外人劉猶謝、乙○○共同合
            資」之陳述，原告子○○出資500萬元，以單價每
            坪22,0 00元換算，折合權利價值為227坪，然目前
            登記在原告子○○名下之第1165號地號土地面積為
            243.5坪，已超出原告子○○之出資，證人乙○○
            先前收到訴外人丁○○89年10月6日寄發之存證信
            函時，並未回函否認其內容，足見證人乙○○始為
            系爭四筆土地之買受人並已同意其中之系爭三筆土
            地登記於溫志文名下。則本件並無任何侵權行為或
            損害可言，原告並未就被告如何構成共同侵權行為
            舉證，所稱之侵權行為損害賠償請求權時效亦已消
            滅，另原告子○○就其出資額500萬元以外之土地
            登記部分，僅係被借名登記之人，並非權利人，自
            亦不能以原告身分主張權利，本件原告之訴顯無理
            由。
肆、被告甲○○方面：
  一、聲明：原告之訴及假執行之聲請均駁回，如受不利判決，
      願供擔保，請准宣告免為假執行。
  二、陳述：
      （一）被告甲○○前於86年9月25日至86年11月21日受證
            人乙○○及被告戊○○之委任，辦理下列申請事件
            ：
            (1)、86年9月25日：受委託申請貸款，全套文件送
                雙方指定之亞太銀行銀行櫃台。
            (2)、86年9月26日：受委託辦理鑑界，鑑界文書由
                清水地政收件。（地號1165）
            (3)、86年10月1日：受委託辦理鑑界，鑑界文書由
                清水地政收件。（地號1080）
            (4)、86年11月3日：受委託辦理農地移轉。
            證據：登記案件程序處理簿、台中縣政府地政規費
            徵收單
      （二）被告甲○○所屬代書事務所之同仁受證人乙○○及
            被告戊○○之共同委託，所申辦以「買賣」為原因
            之系爭三筆土地所有權移轉案，其土地性質為非耕
            地之農業土地，使用分區為保護區、地目林，為適
            用免稅之項目，移轉登記前須先取得農業用地免稅
            證明書後，始可送請地政機關辦理所有權移轉登記
            ，地政機關內部復有初審、複審，審查一切書表及
            用印無誤後，始為登記。
      （三）系爭不動產依舊有謄本觀察，原係登記在訴外人丁○○名下，被告甲○○所辦理的過戶事宜為原告子
            ○○以買賣為原因移轉給溫志文部分。當初係證人
            乙○○與被告戊○○一同前來委託辦理，證人乙○○當時表示伊為實際上出資購買土地之人，原告子
            ○○只是伊之登記名義人，被告戊○○當時亦在一
            旁為同樣表示。因當時申辦過戶手續所需之文件都
            齊備，也有原告子○○之印鑑證明，被告甲○○雖
            未和原告子○○本人直接接洽，但既有原告子○○
            之印鑑證明，加以所交付予證人乙○○帶回用印之
            過戶申請文件及契約書，亦均經原告子○○用印後
            再由證人乙○○送回，被告甲○○因而認為原告子
            ○○應有同意辦理過戶，且已授權證人乙○○處理
            上開過戶事宜。
      （四）嗣至91年間刑事案件偵審時，原告子○○始稱伊沒
            有同意。但原告子○○於法院審理過程中，曾經表
            示同意並委託證人乙○○處理。因此被告甲○○處
            理系爭三筆土地由原告子○○名義過戶予溫志文名
            下之過程，並無疏失，其後由溫志文再行輾轉移轉
            出去之過程，則非被告甲○○所承辦。另系爭三筆
            土地在辦理移轉登記予溫志文名下之前，證人乙○○等人原打算要以登記在原告子○○名義之系爭不
            動產向銀行申辦貸款，被告甲○○也協助向地政事
            務所申請不動產資料，以便辦理不動產貸款，而未
            經移轉登記予他人之第1165地號土地所有權狀，亦
            係證人乙○○前來領走，被告甲○○不明白為何過
            戶那麼久了，原告子○○始行反應本件有問題，並
            不合理。又買賣雙方有關尾款如何給付之問題，並
            未在被告甲○○面前磋商，被告甲○○並不知悉買
            賣雙方打算如何處理。
      （五）證人乙○○及被告戊○○在委託當時，並未告知被
            告甲○○真正實情（即證人乙○○向訴外人丁○○
            購買系爭四筆土地，並指定原告子○○為登記名義
            人，其後證人乙○○以印尼發生霾害為由，向訴外
            人丁○○取回部分未到期之價金支票，並經同意而
            以系爭三筆土地供為所尚未付清之價金保證），始
            登記於溫志文名下。此三筆土地實係訴外人乙○○
            為保障訴外人丁○○所尚未取得之未付價款之保證
            ，且為丁○○所同意，而用買賣方式委託，自應由
            證人乙○○及被告戊○○共負法律責任。又原告子
            ○○稱其印鑑章及印鑑證明遭盜用及未委託等語，
            然其89年9月28日所發存證信函中，就合夥買地一
            事之敘述，故意不提到證人乙○○，而故意遮掩。
            且原告子○○如不同意過戶，則其在證人乙○○帶
            回過戶申請文件及契約書去用印時，將之扣留住即
            不會有後續之問題發生，豈有多年相安無事之理？
            況原告子○○前於刑事案件審理中對其印鑑章使用
            一事，先後所述不一；另向金融機構貸款而設定抵
            押權時，並不需要提供印鑑證明，原告交付印鑑證
            明並非其所述之供為貸款使用。
      （六）臺灣高等法院臺中分院以95年度上訴字第1706號刑
            事判決被告戊○○及被告甲○○有罪，不採訴外人
            丁○○所提出付清尾款過回土地之解決之道，判決
            被告甲○○有罪，並非有理，現上訴最高法院中。
伍、法院得心證之理由：
  一、程序方面：
      （一）按訴狀送達後，原告不得將原訴變更或追加他訴。
            但有下列各款情形之一者，不在此限：一被告同意
            者。二請求之基礎事實同一者。七不甚礙被告之防
            禦及訴訟之終結者。又被告於訴之變更或追加無異
            議，而為本案之言詞辯論者，視為同意變更或追加
            。民事訴訟法第255條定有明文。本件原告原併列
            溫志文為共同被告，因溫志文於訴訟繫屬前即已死
            亡，並經本院裁定駁回原告對溫志文之訴。原告嗣
            追加溫志文之繼承人即丙○、庚○○、己○○、辛○、壬○○為被告，核與前揭規定相符，所為追加
            爰予准許，合先敘明。
      （二）本件被告丙○、庚○○、己○○、辛○、壬○○均
            未於言詞辯論期日到場，核無民事訴訟法第386條
            各款所列情形，爰依原告之聲請，就被告丙○、庚○○、己○○、辛○、壬○○部分由其一造辯論而
            為判決。
  二、實體方面：
      （一）經查，被告戊○○前於86年7月8日向證人乙○○介
            紹購買訴外人丁○○所有坐落台中縣沙鹿鎮○○○
            段○路厝小段第1079（應有部分82/400）、1080、
            11 37（應有部分112/400）、1165號等四筆土地，
            證人乙○○乃與訴外人劉猷謝及原告子○○合資，
            並以具有自耕農身分之原告子○○名義，經由被告
            戊○○而向訴外人丁○○購買系爭四筆土地，約定
            每坪單價2萬2千元，總價為1980萬元。因訴外人丁○○對被告戊○○負有債務，乃將土地買賣交易事
            項均交由被告戊○○處理。證人乙○○遂依被告戊○○之指示，由原告子○○於86年5月5日匯款400
            萬元、86年6月2日匯款300萬元給訴外人丁○○，
            另由訴外人劉猶謝於86年6月27日匯款300萬元給被
            告戊○○、86年7月21日匯款130萬元給訴外人丁○○，訴外人劉猶謝並開立：
            (1)、票號0000000號、金額300萬元、發票日86年9
                月22日、付款人台灣中小企業銀行支票。
            (2)、票號0000000號、金額260萬元、發票日86年10
                月15日、付款人為台灣中小企業銀行支票。
            (3)、票號0000000號、金額290萬元、發票日86年1
                1月15日、付款人為台灣中小企業銀行支票。
            供為系爭四筆土地買賣尾款之支付。系爭四筆土地
            遂分別於86年8月14日及同年8月26日先後移轉登記
            於原告子○○名下。嗣因訴外人劉猶謝在印尼之投
            資發生問題，證人乙○○與訴外人劉猶謝乃於上開
            (2)票號0000000面額260萬元發票日86年10月15日之
            價金支票到期前，要求取回，並獲訴外人丁○○同
            意。證人乙○○為持系爭土地向銀行申辦貸款，乃
            於86年9月25日將土地所有權狀原本交付被告甲○○，被告甲○○並出具「取得證件明細表」予證人
            乙○○。被告甲○○嗣指示其代書事務所之職員程
            志賓，向台中縣稅捐稽徵處及台中縣清水地政事務
            所申辦其中坐落台中縣沙鹿鎮○○○段○路厝小段
            第1079、1080、1137地號等三筆土地之免徵土地增
            值稅手續，嗣將上開三筆土地原登記在原告子○○
            名下之所有權，於86年11月20日以買賣為原因移轉
            登記為溫志文所有一節，為兩造所不爭執，且有兩
            造所分別提出之臺灣臺中地方法院檢察署92年度偵
            字第4690號、本院94年度訴字第952號、臺灣高等
            法院臺中分院95年度上訴字第1706號刑事偵、審筆
            錄及判決書（均為影本）在卷可參，核屬實在。
      （二）被告戊○○及被告甲○○就系爭三筆土地於86年11
            月20日由原告子○○所有而移轉登記為訴外人溫志
            文名下一節，雖以：因證人乙○○與訴外人劉猶謝
            發生資金困難，並向訴外人丁○○取回部分買賣價
            金支票緣故，遂經證人乙○○同意，而於買賣價金
            付清前，暫由原告子○○名義移轉登記回訴外人丁○○所指定之訴外人溫志文名下等情詞置辯。但查
            ：
            (1)、系爭四筆土地之買賣價金合計為1980萬元，原
                告子○○於86年5月5日匯款400萬元、86年6月
                2日匯款300萬元予訴外人丁○○；訴外人劉猶
                謝於86年6月27日匯款300萬元給被告戊○○、
                86年7月21日匯款130萬元予訴外人丁○○；訴
                外人劉猶謝另開立臺灣企銀太平分行擔任付款
                人之支票三張（票號0000000號面額300萬元
                票載發票日86年9月22日，票號0000000號面
                額260萬元票載發票日86年10月15日，票號0
                000000號面額290萬元票載發票日86年11月15
                日），交付訴外人丁○○，其中票號000000
                0號支票已由被告戊○○提示兌領，另票號
                0000000號支票亦經被告戊○○及訴外人丁○○背書後，存入訴外人王銘絹之帳戶內，並於
                86年11月15日提示兌領等情，業經前述刑事法
                院查明在卷。
            (2)、系爭四筆土地中之第1079（應有部分82/400）
                、1137（應有部分112/400）及第1080地號三
                筆土地於移轉登記為原告子○○所有後，嗣於
                86年11月20日經以「買賣」為原因，而由原告
                子○○名下移轉為訴外人溫志文（為被告戊○○之胞兄）所有；繼於87年7月1日再以「贈與
                」為原因由訴外人溫志文移轉予被告丙○（為
                訴外人溫志文之妻）名下；再於87年7月31日
                以「買賣」為原因由被告丙○名下移轉予訴外
                人莊周金蘭所有等情，有各該地號之土地登記
                謄本在卷可稽。
            (3)、訴外人劉猶謝前所交付上開票號0000000號
                面額300萬元票載發票日86年9月22日之支票及
                票號0000000號面額290萬元票載發票日86年
                11月15日之支票，均經兌現。是證人乙○○、
                訴外人劉猶謝與被告戊○○協調並取回票號00
                00000號發票日86年10月15日面額260萬元支票
                之時點，應係在86年9月22日之後86年10月15
                日之前之某日，且迄系爭三筆土地所有權移轉
                登記予溫志文之申請日86年11月17日止，原告
                子○○、訴外人劉猶謝及證人乙○○三人業已
                給付之買賣價金合計為1720萬元，尚未付清之
                買賣價金尾款應僅餘260萬元。查上開第1079
                地號土地之面積為2148平方公尺，依應有部分
                82/400計算並換算坪數為133.2坪，第1080號
                面積為951平方公尺，換算坪數為287.6 8坪，
                第1137號面積為3104平方公尺，以其應有部分
                112/400計算並換算坪數為262.9坪，第1165號
                面積為805平方公尺，換算坪數為243.5坪。依
                此觀之，即便證人乙○○等人確有被告所稱同
                意提供土地供為尚未付清之買賣價金尾款之擔
                保，亦僅須提供其中面積最小之第1079號（應
                有部分82/400）土地供為擔保，即已足夠﹝00
                000000元×（133.2坪/927.28坪）＝0000000
                元＞260萬元﹞，何須一次提供合計價值高達
                一千餘萬元之三筆土地供為擔保260萬元尾款
                之理？
            (4)、被告戊○○於上開刑事案件警訊時雖另聲稱：
                「... 乙○○需暫時將土地台中縣北勢坑段六
                路厝小段第1079、1080、1137三筆土地過戶給
                雙方指定溫志文保管，等尾款付清才將土地過
                戶回去，並約定期限四個月須將尾款付清」（
                見偵字第4690號卷第34頁反面）。然查，系爭
                三筆土地果確係欲供為原告子○○、訴外人劉
                猶謝及證人乙○○等三人之未付價金尾款之擔
                保，然原告子○○、訴外人劉猶謝及證人乙○○等三人之未付尾款既僅有260萬元，則原告
                子○○、訴外人劉猶謝及證人乙○○等三人大
                可以系爭土地持向金融機構申辦貸款即足供為
                尾款給付即可，豈有交由被告戊○○先將系爭
                三筆土地於86年11月20日移轉登記予溫志文後
                ，隨即於同年12月17日以溫志文之名義設定11
                40萬元之抵押權予訴外人台中縣沙鹿鎮農會而
                供為訴外人莊周金蘭對沙鹿鎮農會之借款債務
                之擔保之理？足認被告戊○○實係基於自身之
                資金需求及另行將系爭三筆土地出售他人，乃
                指示被告甲○○辦理系爭三筆土地由原告子○○名下於86年11月20日移轉登記予被告戊○○
                所能完全掌控之溫志文所有，以便其可向訴外
                人台中縣沙鹿鎮農會申辦貸款及出售予訴外人
                莊周金蘭一節，應可認定。
            (5)、原告子○○、訴外人劉猶謝及證人乙○○等三
                人前為辦理上開四筆土地之貸款事宜，曾於86
                年9月25日由證人乙○○交付系爭四筆土地之
                所有權狀予被告甲○○一情，業據證人乙○○
                於上開刑事案件偵、審中證述在卷，有臺灣高
                等法院臺中分院95年度上訴字第1706號刑事判
                決可參，且為被告戊○○、甲○○所不否認，
                並有被告甲○○所出具客戶名稱為「子○○」
                之86年9月25日「取得證件明細表」可稽。另
                依被告甲○○所屬代書事務所之「登記案件程
                序處理簿」中編號第644號之登記內容所載，
                被告甲○○係於86年9月25日受理「溫主任」
                所委託處理「權利人」亞太銀行、「義務人」
                子○○之「設定」案件。足認訴外人乙○○於
                86年9月25日交付系爭四筆土地之所有權狀予
                被告甲○○，其交付目的確係供為向銀行申辦
                貸款之用，而非申辦土地所有權移轉予訴外人
                溫志文之用。
            (6)、另查，依臺灣高等法院臺中分院95年度上訴字
                第1706號刑事判決所載，原告子○○於92年3
                月24日所具刑事補充告訴理由狀附便條紙影本
                （臺灣臺中地方法院檢察署92年度偵字第4690
                號卷第108、121頁）及臺灣高等法院臺中分院
                95年度上訴字第1706號95年8月11日刑事準備
                程序中所提出之便條紙原本觀之，該便條紙之
                內容係以鉛筆書寫：「一、賴先生印鑑證明二
                份」、「二、印鑑章（木章）」、「三、存摺
                近半年影本連封面」、「四、保證人、身份證
                影本、私章」等字，便條右下方並記載有「林
                9/25」，被告甲○○於刑事案件中自承該便條
                紙上之字體為其字跡。而該便條紙係原告子○○於上開刑事案件審理中所提出，被告甲○○
                於偵查中復陳稱其在分局作筆錄時始見到原告
                子○○，之前並不認識子○○等語（臺灣臺中
                地方法院檢察署92年度偵字第4690號卷第100
                頁）。另據原告子○○於刑事案件審理中所稱
                ：「戊○○向我拿印鑑證明說要辦理分割...
                」、「（過程中，如何認識？）透過乙○○介
                紹認識，戊○○跟我說土地是他朋友丁○○的
                ，戊○○只有到我家去過一次，拿印鑑證明，
                後來就沒有再聯絡，我跟他又不認識」、「（
                你曾經交印鑑證明給乙○○嗎？）曾經拿印章
                給乙○○」、「（什麼樣的印章？）是印鑑章
                」、「（何時拿印鑑章？）土地過戶完，她說
                土地要分割，才找我拿印鑑章」（本院94年度
                訴字第952號刑事卷（一）第143頁、第145-14
                6頁、第148-149頁）。另證人乙○○稱：「（
                你所提的收據影本，裡面只有打勾土地所有權
                狀，為何會有印鑑章、印鑑證明、土地謄本？
                ）印鑑章、印鑑證明是之前分割要使用，是戊○○到子○○家裡說要分割，子○○就交給戊○○」、「（土地謄本？）是我拿到代書那邊
                」（本院94年度訴字第952號刑事卷（一）第1
                67頁）。是由證人子○○、乙○○上開所述，
                參以被告甲○○所述「... 確實是事務所使用
                的便條紙，如果客戶來時詢問需要準備的文件
                時，我們習慣用鉛筆寫在便條紙上，交給
                當事人回去準備文件」等語。足見被告甲○○
                確曾於86年9月25日以向銀行申請貸款為名向
                證人乙○○取得土地所有權狀，於同日另以鉛
                筆書寫於便條紙上表示另須「賴先生印鑑證明
                二份」、「印鑑章（木章）」、「存摺近半年
                影本連封面」、「保證人、身份證影本、私章
                」等資料，交付被告戊○○，被告戊○○再持
                以向原告子○○取得印鑑及印鑑證明。
            (7)、原告子○○、訴外人乙○○等人既係於86年9
                月25日欲向銀行申辦貸款，按理在當時應無同
                時交付印鑑證明予被告戊○○並應允申辦土地
                所有權移轉予溫志文之理。被告甲○○於刑事
                案件審理中雖另辯稱「... 因銀行不核准此貸
                款案，土地所有權狀由戊○○和乙○○共同取
                回。後於86年11月份戊○○和乙○○帶子○○
                的身分證證件影本和1079、1080、1137三筆土
                地所有權狀正本、溫志文身分證影本，交我辦
                理過戶手續」、「乙○○和戊○○表示他們是
                真正受託代理人」、「文件都是乙○○和戊○○交給我，我沒有偽造任何文件，文書的用印
                都是乙○○和戊○○取回用印再連同印鑑證明
                交給我辦理過戶手續」（偵字第4690號卷第38
                、39頁）等語。然查，證人乙○○於86年9月2
                5日交付上開4筆土地之所有權狀予被告甲○○
                後，直至88年8月13日始行領回其中一筆土地
                所有權狀一節，有客戶名稱「乙○○」之88年
                8月13日領回證件明細表所載可參。被告甲○○並未能提出證人乙○○曾於86年9月25日以
                後至88年8月13日前另曾取回上開四筆土地所
                有權狀之其他領回證件明細表以資為證，另「
                登記案件程序處理簿」上復僅有被告戊○○（
                溫主任）之連絡電話，是被告甲○○所稱「因
                銀行不核准貸款，權狀即由戊○○、乙○○共
                同取回，戊○○、乙○○並再於86年11月份帶
                子○○的身分證證件影本和1079、1080、1137
                三筆土地所有權狀正本、溫志文身分證影本，
                交伊辦理過戶手續」云云，應非實在。
            (8)、又依臺灣高等法院臺中分院95年度上訴字第17
                06號刑事判決所載被告甲○○雖另辯稱：「（
                86年9月子○○有無將四筆土地交給你辦理抵
                押貸款事？）... 我印象中記得是乙○○及劉
                猶謝委託我向地政機關申請全套文件（土地謄
                本、分區證明及地籍圖），我取得文件後，再
                按照其指示送去給他們指定之亞太銀台中分行
                ... 」，然依編號644案件之申辦紀錄記載「9
                /25、9/26申請資料，部份領回，9/27領回，
                結案」，難認被告甲○○有其所稱曾向亞太銀
                行為貸款送件之合理申辦期間，又被告甲○○
                事務所之「登記案件程序處理簿」編號644號
                雖記載有「權利人亞太銀行」，然對照「電話
                簿」（本院94年度訴字第952號刑事卷（一）
                第64頁），均無亞太銀行聯絡電話之記載，另
                證人林麗雯（即被告甲○○代書事務所之人員
                ）於刑事案件中另證稱：「（可否看出644案
                件，要辦理何事？）辦理設定，向銀行借錢」
                、「（644號卷要設定抵押權，送件到亞太銀
                行是你送的？）是」、「（到哪一家銀亞太銀
                行分行？）我印象中西屯路那邊的一家亞太銀
                行，從榮總過來，往山下下來比較熱鬧那邊」
                、「（在你從事協助代書過程中，你有無送件
                到銀行時，他們是如何收件的程序？）正常是
                有紀錄，有作簽收的動作，會來電確定貸款已
                經核准，我們就可以去作設定的動作，主要是
                看貸款核不核准」（刑事一審卷（一）第135
                頁、第138、139頁），證人林麗雯所證係其送
                件至亞太銀行申請貸款云云，亦與被告甲○○
                所述為伊自己送件不符，自難採信。
            (9)、查系爭第1079（應有部分82/400）、1137（應
                有部分112/400）地號等三筆土地於86年11月
                20日由被告戊○○以「溫主任」名義委託指示
                被告甲○○以不實之「買賣」原因，而由原告
                子○○名下移轉予「溫志文」所有。被告戊○○與甲○○乃係利用不知情之員工林麗雯於切
                結書中偽簽原告子○○之簽名，再由被告甲○○於86年11月10日持偽造之申報書、切結書、
                土地登記申請書及證人乙○○所交付原欲供申
                辦貸款使用之系爭三筆土地所有權狀，向台中
                縣稅捐稽徵處沙鹿分處提出（農地買賣）土地
                增值稅免稅證明之申報；繼又於86年11月17日
                持偽造之原告子○○名義「土地登記申請書」
                、「土地、建築改良物買賣所有權移轉契約書
                」等文書及土地所有權狀、原告子○○之印鑑
                證明與台中縣稅捐稽徵處沙鹿分處所核發之免
                稅證明書等申辦所有權移轉登記所需之相關文
                件，以「胡釗敏」之名義充為代理人而持向台
                中縣清水地政事務所提出申請，致使承辦公務
                員形式審查後，將系爭三筆土地以「買賣」為
                原因，由原告子○○名下移轉登記為溫志文所
                有等情，亦經臺灣高等法院臺中分院以95年度
                上訴字第1706號刑事判決有罪在案（全卷現正
                上訴最高法院中）。
      （三）綜合上開各情，本院因認原告子○○既未親自或出
            具授權書予證人乙○○以同意委由被告戊○○及被
            告甲○○申辦系爭三筆土地之所有權移轉登記事宜
            ，則被告戊○○及被告甲○○所為系爭三筆土地所
            有權由原告子○○名下移轉登記為溫志文所有之行
            為，自屬侵害原告子○○對系爭三筆土地之所有權
            ，被告戊○○及被告甲○○對原告子○○應負共同
            侵權行為之損害賠償責任。至於已故之溫志文及被
            告丙○二人，僅係單純應被告戊○○之要求而借名
            辦理系爭三筆土地之所有權移轉登記，溫志文並經
            檢察官為不起訴處分確定在案，原告子○○復未提
            出其他積極事證，足資認定溫志文生前有與被告丙○而與被告戊○○、甲○○共為上開侵權行為犯意
            連絡之情事，是原告子○○所稱溫志文生前與被告
            丙○亦應負共同侵權行為之損害賠償責任一語，尚
            非有理。
      （四）末查，證人乙○○固曾就系爭土地買賣事宜，委由
            訴外人吳進成出面與訴外人丁○○進行協商。但查
            ：
            (1)、卷附臺灣高等法院臺中分院以95年度上訴字第
                1706號刑事判決所載由訴外人丁○○於刑事案
                件偵查中所提出之協議書影本（偵字第4690號
                卷第199、200頁）乃係於92年8月11日始行簽
                署，而系爭三筆土地早於86年11月20日即以「
                買賣」為原因而移轉登記為溫志文所有。嗣更
                於87年7月1日以「贈與」為原因再行移轉登記
                為被告丙○所有，繼於87年7月31日又以「買
                賣」為原因而由被告丙○名下移轉予訴外人莊
                周金蘭所有。客觀上足認系爭協議書所記載：
                「...：一、乙○○支付丁○○價款前分別委
                託子○○及劉猶謝等人匯款，並借用劉猶謝四
                張支票支付，共一九八０萬元正，四張支票兌
                現二張，另二張未兌現（共五五０萬元正）由
                甲方（指乙○○）取回，約定保留地號一一六
                五，原地不動，餘三筆土地地號一一三七、一
                ０七九、一０八０土地暫歸還丁○○，並以溫
                志文名義登記... 」之內容，非屬新立之協商
                內容，而係被告戊○○為求脫免先前未經原告
                子○○及證人乙○○與訴外人劉猶謝之同意而
                無權處分系爭三筆土地之刑事責任，始於刑事
                案件偵查發動後為系爭三筆土地暫歸還訴外人
                丁○○，並以訴外人溫志文名義登記之既成事
                實之虛假約定。
            (2)、依臺灣高等法院臺中分院95年度上訴字第1706
                號刑事判決所載，證人乙○○前於92 年9月23
                日檢察官訊問時，對系爭協議書之簽立，陳稱
                ：「（妳有無與丁○○達成協議？）我委託吳
                進成幫我處理，我只同意我付了多少錢，對方
                還我多少錢即可，我沒有簽名，我不想再跑法
                院，我只有在委任書簽名，我一個人處理」（
                偵字第4690號卷第197頁）等語。訴外人吳進
                成於刑事案件中亦證述：「我當時受任的重點
                是要去看能不能要錢回來」甚明（本院94年度
                訴字第952號刑事卷（一）第209頁）；是訴外
                人吳進成簽立系爭協議書，核非其所受委任之
                權限範圍。
            (3)、訴外人吳進成於上開刑事案件審理中雖另證稱
                ：「（協議的內容是雙方你與丁○○同意寫下
                來？）不是，寫完之後，我有拿給乙○○看，
                約在文心路一家咖啡店，乙○○看完之後不同
                意，我又跑了二、三趟，給丁○○修改，但乙○○看完還是不同意，最後又修改才定案」、
                「（你剛剛看得這份定案的協議書是不是事前
                已經乙○○同意你才簽的？）是」（本院94年
                度訴字第952號刑事卷（一）第207頁）。然查
                ，訴外人劉猶謝所開立臺灣企銀太平分行擔任
                付款人之支票三張，僅其中票號0000000號面
                額260萬元發票日86年10月15日之支票由其取
                回而未兌領，其餘票號0000000號面額300 萬
                元，及票號0000000號面額290萬元之二紙支票
                均已提示兌領，已如前述，然系爭協議書卻記
                載有二張支票未兌現，顯與事實不符。
            (4)、訴外人吳進成另於上開刑事案件審理中證稱：
                「（有無協議書原本？）有，但是要找」、「
                （有還是沒有？）我還要再找，因為搬家過」
                （本院94年度訴字第952號刑事卷（一）第212
                頁），吳進成簽了協議書後竟不交付予委任人
                乙○○？顯然該協議書之內容違反乙○○授權
                之目的與範圍。證人吳進成於原審又稱「（簽
                這份定案協議書時，總共有何人在場？）乙○○簽完名之後，我回到丁○○家，丁○○家裡
                有我、戊○○、丁○○」、「（就只有這三人
                ？）是」、「（你剛剛不是說有帶曾瑞宏去？
                ）當時曾瑞宏在車上」、「（始終在車上？）
                曾瑞宏與我一起去，此事與他無關，他聽一聽
                說跟他無關，他去車上」（本院94年度訴字第
                952號刑事卷（一）第211-212頁），然依該協
                議書記載，訴外人曾瑞宏係擔任見證人，而訴
                外人曾瑞宏不在場又如何見證？。文字約定均
                係屬非常有利於丁○○一方之約定，。上開協
                議書之作成應係證人吳進成在違反證人乙○○
                之授權本意下與訴外人丁○○所成立，其上復
                無證人乙○○同意之簽名，客觀上難認屬實，
                對證人乙○○或原告子○○、訴外人劉猶謝自
                不生拘束之效力，不足為有利於被告之認定一
                情，亦經臺灣高等法院臺中分院95年度上訴字
                第1706號刑事判決認定在卷。
      （五）依前所述，本件被告戊○○、甲○○對原告子○○
            應負共同侵權行為之損害賠償責任，因原告自承其
            對被告等人之侵權行為損害賠償請求權，業已罹於
            時效而消滅，原告子○○乃主張依不當得利之規定
            請求被告戊○○、甲○○返還所受之利益。經查：
            (1)、系爭三筆土地嗣為被告戊○○另行出售予訴外
                人莊周金蘭，並移轉登記為訴外人莊周金蘭所
                有一節，已如前述。是實際獲取系爭三筆土地
                之利益者為被告戊○○。至於被告甲○○、被
                告丙○及已故之溫志文生前，就系爭三筆土地
                並無真正之實權，自未受有何項實際利益可言
                。則原告依不當得利之規定，訴請被告甲○○
                、被告丙○及已故溫志文之繼承人即被告庚○○、己○○、辛○、壬○○、丙○共負連帶返
                還所受不當利益於原告之主張，於法並非有據
                。
            (2)、次查，系爭三筆土地原既因買賣關係及原告子
                ○○與證人乙○○、訴外人劉猶謝間之合資約
                定，而登記為原告子○○一人所有，原告子○○與證人乙○○、訴外人劉猶謝間之合資購地
                權利分配比例事宜，核屬其三人之內部關係；
                對外而言，原告子○○仍為系爭三筆土地之所
                有權人，被告戊○○所辯原告子○○依其內部
                出資額僅為500萬元，其並未受有損害云云，
                亦非有理。
            (3)、本件被告戊○○不法侵害原告子○○對系爭第
                1079地號（應有部分44分之82）、第1080地號
                、第1137地號（應有部分400分之112）等三筆
                土地之所有權，而於86年11月20日將之移轉登
                記在不知情之溫志文名下，其除於86年12月27
                日以訴外人莊周金蘭為債務人溫志文為義務人
                ，而向台中縣沙鹿鎮農會借款並設定1,140萬
                元之抵押權外，又於87年7月1日將之以「贈與
                」為原因，登記為不知情之被告丙○所有，繼
                於87年7月31日將系爭三筆土地以1,350萬元之
                對價出售予訴外人莊周金蘭，現並移轉登記為
                訴外人莊周金蘭所有。被告戊○○主導系爭三
                筆土地之歷次權利變動，並受有實際取得系爭
                三筆土地價值之利益，且致原告子○○受有損
                害。是原告依民法第185條及第197條規定，按
                原所支付之上開四筆土地總價款1,720萬元，
                扣除未遭移轉之第1165地號土地價金5,357,00
                0元（面積243.5坪每坪單價2萬2千元）後之11
                ,843,000 元為計算標準，訴請應負損害賠償
                之義務人即被告戊○○，依關於不當得利之規
                定，返還所受之利益於原告子○○，於法自屬
                有據。
陸、綜上所述，原告子○○本於侵權行為時效消滅後之不當得利
    法律關係，訴請被告戊○○、丙○、甲○○、庚○○、己○○、辛○、壬○○連帶給付11,843,000元，及自97年11月8
    日（即起訴狀繕本送達被告之最後翌日）起至清償日止，按
    週年利率百分之5計算之利息。就其中被告戊○○應給付原
    告11,843,000元，及自97年11月8日起至清償日止，按週年
    利率百分之5計算之利息範圍內，為有理由，爰予准許；至
    原告子○○對被告丙○、甲○○、庚○○、己○○、辛○、
    壬○○所為之請求，則非有理，應予駁回。
柒、假執行之宣告：本件兩造分別陳明願供擔保，聲請宣告假執
    行及免為假執行，就原告勝訴部分，經核均無不合，爰各酌
    定相當之擔保金額，併予准許；至原告敗訴部分，其假執行
    之聲請，失所附麗，則予駁回。
捌、本件事證已臻明確，兩造其餘攻擊防禦方法及舉證，核與判
    決結果無影響，爰不逐一論述，併予敘明。
玖、據上論結，原告之訴為一部有理由、一部無理由，依民事訴
    訟法第385條第1項前段、第79條、第390條第2項、第392條
    ，判決如主文。
中    華    民    國    98    年    3     月    25    日
                  民事第二庭    法  官  林宗成
上正本係照原本作成。
如對本判決上訴，須於判決送達後20日內向本院提出上訴狀。
中    華    民    國    98    年    3    月     25    日
                                書記官


司法院資訊處製作；財團法人民間司法改革基金會備份。
